【裁判字號】    89,重訴,196
【裁判日期】    891012
【裁判案由】    履行契約
【裁判全文】
臺灣屏東地方法院民事判決  八十九年度重訴字第一九六號
    原      告  黃千芳
                即黃美華
    被      告  甲○○○  住屏.
右當事人間請求返還不當得利事件，本院判決如左：
    主      文
被告應給付原告新台幣陸佰伍拾萬元暨自民國八十九年八月三十日起至清償日止按週
年利率百分之五計算之利息。
訴訟費用由被告負擔。
本判決於原告以新台幣貳佰壹拾柒萬元供擔保後得假執行。
    事      實
甲、原告方面：
一、聲明：求為判決除假執行之擔保金額外如主文所示。
二、陳述：
    原告於民國八十四年三月二十四日與被告簽訂不動產買賣契約，向被告買受坐落
    於屏東縣滿州鄉○○○段第一六六之五及一六六之六地號等二筆土地，土地價金
    共新台幣（下同）一千一百四十萬元，原告依約附款，先後已支付七百萬元予被
    告，惟於支付尾款時，因故無力支付，雖請求被告延展給付期日，仍不獲被告同
    意，被告於八十四年十一月七日以存証信函向原告主張解除契約，並沒收七百萬
    元為違約之賠償金。原告雖未依契約之約定於八十四年五月三十日付清尾款，惟
    依契約第九條但書之規定「但於點交不動產時日如乙方（即原告）未能依約付清
    價款時，甲方（即被告）得暫時中止停交不動產手續，待價款付清時再點交不動
    產，不得異議。」故原告縱未於約定時日付款，亦不當然構成違約，被告僅取得
    同時履行抗辯權，然被告卻以單方意思解除契約並沒收已支付之價金，於法自屬
    無據。按契約解除時，雙方負有回復原狀之義務，而被告亦未受有任何損害，空
    言主張沒收七百萬元為賠償金，實無法律上之原因，自應返還七百萬元，惟原告
    顧及被告已年邁，對於契約未履行之事或有遺憾，願以五十萬元賠償其精神上損
    害，故本件僅請求被告返還六百五十萬元。
三、証據：提出不動產買賣契約書、支付土地價金明細表、土地登記簿謄本各一件、
    存証信函二件為証。
乙、被告方面：
一、聲明：求為判決原告之訴駁回。
二、陳述：
    兩造確實訂有契約買賣土地，但因原告於八十四年五月三十日未付清尾款，乃
  寄存証信函催告原告於七日內付清全部買賣價金，否則將解除契約，並沒收已付
  之價金為違約之賠償金，原告仍未繳納尾款，故沒收其已付之價金。而主張解除
  契約及沒收價金之依據係契約書之第十三條及第九條。
三、証據：提出存証信函一件為証。
    理      由
一、本件原告主張兩造於八十四年三月二十四日簽訂不動產買賣契約，原告向被告買
    受坐落於屏東縣滿州鄉○○○段第一六六之五及一六六之六地號等二筆土地，土
    地價金共一千一百四十萬元，原告先後已支付七百萬元予被告，惟於支付尾款時
    ，因故無力支付，被告卻於八十四年十一月七日以存証信函向原告主張解除契約
    ，並沒收七百萬元為違約之賠償金。惟契約解除時，雙方負有回復原狀之義務，
    而被告亦未受有任何損害，空言主張沒收七百萬元為賠償金，實無法律上之原因
    ，自應返還七百萬元，惟原告願以五十萬元賠償被告之精神上損害，其餘價金被
    告經一再催促迄未返還，爰基於不當得利返還請求權訴請被告返還六百五十萬元
    。而被告則以原告於八十四年五月三十日未付清尾款，以寄存証信函催告原告於
    七日內付清全部買賣價金，否則將解除契約，並沒收已付之價金為違約之賠償金
    ，原告仍未繳納尾款，故沒收其已付之價金。而主張解除契約及沒收價金之依據
    係契約書之第十三條及第九條等語置辯。
二、查原告主張兩造於八十四年三月二十四日簽訂不動產買賣契約，原告向被告買受
    坐落於屏東縣滿州鄉○○○段第一六六之五及一六六之六地號等二筆土地，土地
    價金共一千一百四十萬元，原告先後已支付七百萬元予被告等情，業據其提出不
    動產買賣契約書為証，復為被告所不爭執，堪信為真實。本件有爭執者係被告有
    無契約解除權、得否沒收原告已支付之價金、是否構成不當得利。經查：
(一)按民法第二百五十四條雖規定當事人之一方遲延給付者，他方當事人得相當期限
    ，催告其履行，如於期限內不履行時，得解除契約，惟民法債編之規定除強制規
    定外，均屬任意法之性質，僅具補充當事人約定不足之功能，如當事人有特別約
    定時，應排除民法規定之適用，本件依兩造契約第九條之約定：「買賣標的物限
    於八十四年五月三十日即付清尾款價金後辦理移交。如屆期甲方（即被告）未能
    依約履行辦理移交，則視為違約，但於點交不動產時日如乙方（即原告）未能依
    約付清尾款時，甲方得暫時中止停交不動產手續，待價款付清時再點交不動產不
    得異議。」依契約內容觀之，原告未依約付清尾款之效力，僅係產生被告得暫時
    中止停交不動產手續，待價款付清時再點交不動產之效果，尚非得據以解除契約
    之依據，該約定已排除前揭民法規定之適用，故被告以存証信函催告原告於一定
    期日內付款，原告未據付款，而據以解除契約之行為，與兩造契約之約定尚有未
    合，其解除尚不生效力。
(二)被告復主張依契約第十三條作為解除契約及沒收全部價金之依據，惟依兩造契約
    第十三條後段之約定：「乙方違反本契約各條之一者，甲方得沒收乙方既付之全
    部金額，雙方絕無異議。」乙方即原告遲延交付尾款如認為係違反該契約第十三
    條之約定，甲方即被告得沒收原告既付之全部金額，而解除契約，則與前述第九
    條之約定顯然矛盾，蓋一方面被告既可解除契約沒收全部價金，一方面於原告於
    繳清價金時，被告仍得移轉不動產予原告，此種契約解釋方式顯屬矛盾，故被告
    之主張尚非可採。
(三)嗣兩造於本院審理中，已表示願合意解除系爭不動產買賣契約，按契約解除時，
    當事人雙方回復原狀之義務，除法律另有規定或契約另有訂定外，由他方受領之
    給付物應返還之，受領之給付為金錢者，應附加自受領時起之利息償還之，民法
    第二百五十九條第一款及第二款定有明文，本件依雙方契約內容觀之，並未有特
    別約定，自應依前揭規定，被告既已受領七百萬元，於兩造契約解除時自應附加
    利息返還原告，然本件原告並未基於契約解除後之回復原狀請求權訴請返還，而
    係基於不當得利返還請求權訴請返還六百五十萬元，惟揆諸前開說明，原告已收
    受七百萬元之價金，受有利益，致原告受有損害，而其受有利益之法律上原因其
    後因契約解除已不存在，自仍符合不當得利之構成要件，從而原告基於不當得利
    返還請求權訴請被告給付六百五十萬元，依法自屬有據，應予准許。
三、綜上所述，被告前以存証信函解除契約及沒收原告已付價金之行為，尚屬無據，
    惟兩造已於本院合意解除契約，被告自應返還原告已付之價金及利息，被告未返
    還，已構成不當得利，從而原告基於不當得利返還請求權訴請被告給付六百五十
    萬元，依法自屬有據，應予准許。
中      華      民      國    八十九    年      十      月      十二    日
                                    臺灣屏東地方法院民事第二庭
~B法      官  黃義成
右為正本係照原本作成。
如不服本判決，應於送達後廿日內，向本院提出上訴狀。
~B法院書記官  徐建功
中      華      民      國    八十九    年      十      月      十二    日


司法院資訊處製作；財團法人民間司法改革基金會備份。
